【裁判字號】    99,訴,256
【裁判日期】    990930
【裁判案由】    侵占等
【裁判全文】
臺灣板橋地方法院刑事判決               99年度訴字第256號
公  訴  人  臺灣板橋地方法院檢察署檢察官
被      告  丁○○
            乙○○
            戊○○
共      同
選任辯護人  林雯澤律師
上列被告等因侵占等案件，經檢察官提起公訴（九十七年度偵字
第三四六０六號），本院合議庭裁定由受命法官獨任行簡式審判
程序，並判決如下：
    主  文
丁○○共同連續意圖為自己不法之所有，而侵占對於業務上所持
有之物，處有期徒刑拾月，減為有期徒刑伍月，如易科罰金，以
銀元參佰元即新臺幣玖佰元折算壹日。緩刑肆年。
乙○○共同連續意圖為自己不法之所有，而侵占對於業務上所持
有之物，處有期徒刑捌月，減為有期徒刑肆月，如易科罰金，以
銀元參佰元即新臺幣玖佰元折算壹日。又共同行使從事業務之人
，明知為不實之事項，而登載於其業務上作成之文書，足以生損
害於他人，處有期徒刑參月，如易科罰金，以新臺幣壹仟元折算
壹日。應執行有期徒刑陸月，如易科罰金，以銀元參佰元即新臺
幣玖佰元折算壹日。緩刑肆年。
戊○○共同連續意圖為自己不法之所有，而侵占對於業務上所持
有之物，處有期徒刑柒月，減為有期徒刑參月又拾伍日，如易科
罰金，以銀元參佰元即新臺幣玖佰元折算壹日。又共同行使從事
業務之人，明知為不實之事項，而登載於其業務上作成之文書，
足以生損害於他人，處有期徒刑參月，如易科罰金，以新臺幣壹
仟元折算壹日。應執行有期徒刑伍月，如易科罰金，以銀元參佰
元即新臺幣玖佰元折算壹日。緩刑伍年。
    事  實
一、丁○○於民國九十五年間擔任「社團法人中國固有民間療法
    促進會」（下稱民療促進會）之常務理事長，及「社團法人
    中國藥用植物學會」（下稱藥用學會）之監事長；乙○○係
    兩會（即民療促進會與藥用學會，以下簡稱兩會）之會計，
    掌管兩會之存款、會計帳冊之製作；戊○○則係兩會之秘書
    長，負則庶務管理（戊○○前於八十八年間因詐欺案件，經
    臺灣臺北地方法院以八十八年度易字第一五號判處有期徒刑
    三月，緩刑二年確定，嗣緩刑期滿未經撤銷，刑之宣告失其
    效力）。因兩會之前任理事長劉光隆將民療促進會所收取之
    會費新臺幣（下同）一百五十萬元，及藥用學會所收取之會
    費一百七十萬元，分別以定期存款之方式存放在安泰銀行以
    收取孳息，並將定期存單之小章交由丁○○保管，大章及定
    期存單則交由會計乙○○保管，即由其二人共負保管上開會
    費之職。詎負保管職責而在業務上持有會費之丁○○、乙○○，明知上開會費之動用須經兩會理監事之同意，竟與不具
    持有身分之戊○○，三人共同意圖為自己不法之所有，並基
    於概括之犯意，於九十五年一月十八日，未經兩會會員大會
    及理監事之同意，由丁○○擅自將劉光隆交由其保管之印章
    交由乙○○，由乙○○持其保管之大章及定期存單，前往安
    泰商業銀行，將民療促進會在該行未到期之定存一百五十萬
    元，以百分之八十之利率提前解約，及藥用學會到期之定存
    一百七十萬元解約提領後，交付與戊○○供其個人投資外匯
    基金使用，而連續將此業務上所持有之兩會款項一百五十萬
    元、一百七十萬元，變易持有為所有之意思加以侵占。
二、乙○○、戊○○二人為恐上開侵占兩會經費之事實遭查覺，
    乙○○除於九十五年十二月二十九日（起訴書誤載為九十六
    年十二月二十九日），以安泰銀行一年期固定利率百分之二
    點一三計算之利息，回存於兩會活期存款帳戶內，冒作定存
    核撥利息入帳戶內（實際上該二筆定存已不存在），戊○○
    、乙○○二人另行基於業務上登載不實文書之犯意聯絡，推
    由乙○○製作業務上不實之「社團法人中國藥用植物學會（
    九十六年度財務帳簿目錄）」，在銀行存款、現金收支項下
    ，虛偽登載「……（四）安泰商業銀行定存：000000
    0元（會所基金於九十六年十二月二十七日到期，自動轉期
    ）。（五）安泰商業銀行定存：五七四００元（震災捐款專
    戶）。（六）安泰商業銀行定存：二０七七五０元（退職提
    撥準備金）。」並於九十六年十月十四日下午二時許，由戊○○在「藥用學會第十一屆第三次理監事聯席會議」提出行
    使之，偽稱藥用學會之定存到期後，已將一百七十萬元辦理
    續存轉單，仍定存於安泰商業銀行，以掩示渠等私自挪用會
    款項之行為，足以生損害於藥用學會帳冊資料之正確性。嗣
    上開行為遭會員甲○○發覺後提出檢舉，兩會遂於九十六年
    十一月十二日所召開之臨時理監事聯席會議中，要求三人於
    九十六年十一月十六日及九十六年十一月二十五日前返還上
    開款項，惟因戊○○投資虧損而無法如期返還，遲至九十六
    年十一月二十一日始歸還藥用學會一百七十萬元，九十六年
    十二月十一日歸還民療促進會一百五十萬元，均存入中國信
    託商業銀行雙和分行，另分別以挪用上開款項係為兩會理財
    為由，歸還渠等所稱之理財收益十七萬九千七百八十五元。
三、案經甲○○向臺灣板橋地方法院檢察署檢察官告發，經偵查
    後提起公訴，丁○○、乙○○、戊○○三人於本院準備期日
    中就被訴事實為有罪陳述，經合議庭裁定由受命法官獨任行
    簡式審判程序。
    理  由
壹、程序方面：
    本案被告丁○○、乙○○、戊○○等三人所犯為死刑、無期
    徒刑、最輕本刑為三年以上有期徒刑或高等法院管轄第一審
    案件以外之罪，其三人於準備程序中就被訴事實為有罪之陳
    述，經告知簡式審判程序之旨，並聽取其與公訴人之意見後
    ，本院認無不得或不宜改依簡式審判程序進行之情事，依刑
    事訴訟法第二百七十三條之一第一項、第二百八十四條之一
    規定，裁定本案改依簡式審判程序審理，合先敘明。
貳、實體方面：
一、訊據被告丁○○、乙○○、戊○○三人就上開業務侵占之犯
    罪事實，被告乙○○、戊○○二人就上開行使業務登載不實
    文書之犯罪事實，於本院審理中均坦承不諱，互核一致，並
    與證人甲○○、劉光隆、丙○○證述之情節大致相符，且有
    被告乙○○制作之中國固有民間療法促進會及中國藥用植物
    學會理財收益支出明細表、社團法人中國藥用植物學會（九
    十六年度財務帳簿目錄）、社團法人中國藥用植物學會所有
    之中國信託商業銀行雙和分行定存單、中國固有民間療法促
    進會所有之中國信託商業銀行雙和分行定存單、被告戊○○
    名義之基金投資結算單各一件，被告戊○○出具之委託書及
    收據二張在卷可稽。本案事證明確，被告丁○○、乙○○、
    戊○○三人之犯行堪予認定，應依法論科。
二、查被告丁○○、乙○○、戊○○三人於九十五年一月十八日
    為業務侵占行為後，刑法部分條文於九十四年二月二日經總
    統以華總一義字第０九四０００一四九０一號令修正公布，
    並自九十五年七月一日起生效施行（下稱現行刑法）；復參
    酌最高法院九十五年五月二十三日第八次刑事庭會議決議意
    旨，現行刑法第二條第一項之規定，係規範行為後法律變更
    所生新舊法律比較適用之準據法，於現行刑法施行後，應適
    用現行刑法第二條第一項之規定，為「從舊從輕」之比較；
    又比較時應就罪刑有關之共犯、未遂犯、想像競合犯、牽連
    犯、連續犯、結合犯，以及累犯加重、自首減輕暨其他法定
    加減原因（如身分加減）與加減例等一切情形，綜其全部罪
    刑之結果而為比較。次查：
（一）修正前刑法第二十八規定「二人以上共同實施犯罪之行為
      者，皆為正犯。」修正後刑法第二十八條則規定「二人以
      上共同實行犯罪之行為者，皆為正犯。」揆諸本條之修正
      理由係為釐清陰謀共同正犯、預備共同正犯是否合乎正犯
      之要件，而限縮正犯之範圍，故比較修正前後之規定，以
      修正後之規定共同正犯之範圍較窄，則適用修正後之規定
      有利於被告。
（二）被告行為時之刑法第五十六條規定：「連續數行為而犯同
      一之罪名者，以一罪論。但得加重其刑至二分之一。」是
      所犯數罪得從一重處斷後，僅論以一罪；惟現行刑法已刪
      除前開關於連續犯之規定，故所犯數罪應分論併罰，故此
      刪除雖非犯罪構成要件之變更，但顯已影響行為人刑罰之
      法律效果，自屬法律有變更，比較新、舊法結果，以被告
      行為時之刑法論以連續犯之規定，較有利於被告。
（三）被告行為時之刑法第四十一條第一項前段規定：「犯最重
      本刑為五年以下有期徒刑以下之刑之罪，而受六個月以下
      有期徒刑或拘役之宣告，因身體、教育、職業、家庭之關
      係或其他正當事由，執行顯有困難者，得以一元以上三元
      以下折算一日，易科罰金。」依斯時有效施行之罰金罰鍰
      提高標準條例第二條前段規定（業於九十五年五月十七日
      經總統以華總一義字第０九五０００六九七九一號令修正
      公布刪除，並自九十五年七月一日起生效），依刑法第四
      十一條易科罰金者，就其原定數額提高為一百倍折算一日
      ，則本件被告行為時之刑法及罰金罰鍰提高標準條例關於
      易科罰金折算標準之規定，係以銀元三百元折算一日，經
      折算為新臺幣後，應以新臺幣九百元折算一日。而九十五
      年七月一日施行之刑法第四十一條第一項前段規定：「犯
      最重本刑為五年以下有期徒刑以下之刑之罪，而受六個月
      以下有期徒刑或拘役之宣告者，得以新臺幣一千元、二千
      元或三千元折算一日，易科罰金。」（其中於九十八年一
      月二十一日、十二月三十日第四十一條迭次修正，但就第
      一項之規定並無變動），比較修正前、後關於易科罰金折
      算標準之規定，以九十五年七月一日修正施行前刑法第四
      十一條第一項前段及修正前罰金罰鍰提高標準條例第二條
      前段規定，較有利於行為人。
（四）刑法第三百三十六條第二項業務侵占罪，係有「罰金刑」
      之選科，而刑法第三十三條第五款有關於罰金刑之規定，
      在刑法施行法於九十五年六月十四日修正增訂第一條之一
      ，並自九十五年七月一日起施行。關於罰金刑，刑法分則
      編各罪所定罰金刑之貨幣單位原為銀元，修正前刑法第三
      十三條第五款規定：「罰金：一元（銀元）以上。」而依
      罰金罰鍰提高標準條例規定，就七十二年六月二十六日前
      修正之刑法部分條文罰金數額提高二至十倍，其後修正者
      則不提高倍數，並依現行法規所定貨幣單位折算新台幣條
      例規定，以銀元一元折算新台幣三元。修正後刑法第三十
      三條第五款規定：「罰金：新台幣一千元以上，以百元計
      算之。」刑法第三十三條第五款所定罰金貨幣單位經修正
      為新台幣後，刑法分則各罪所定罰金刑之貨幣單位亦應配
      合修正為新台幣，為使刑法分則編各罪所定罰金之最高數
      額與刑法修正前趨於一致，乃增訂刑法施行法第一條之一
      ：「中華民國九十四年一月七日刑法修正施行後，刑法分
      則編所定罰金之貨幣單位為新台幣。九十四年一月七日刑
      法修正時，刑法分則編未修正之條文定有罰金者，自九十
      四年一月七日刑法修正施行後，就其所定數額提高為三十
      倍。但七十二年六月二十六日至九十四年一月七日新增或
      修正之條文，就其所定數額提高為三倍。」從而，刑法分
      則編各罪所定罰金刑之最高數額，於上開規定修正後並無
      不同，惟修正後刑法第三十三條第五款所定罰金刑最低數
      額，較之修正前提高，自以修正前刑法第三十三條第五款
      規定有利於被告。
（五）修正後刑法第五十一條第五款係將多數有期徒刑之合併定
      其應執行刑上限，由二十年提高為三十年，與修正前同條
      款之規定相較，修正前之規定對被告較為有利。
（六）綜上所述，刑法修正前後之法條，對被告三人所涉業務侵
      占罪而言，互有利與不利之情形，惟經整體綜合比較全部
      罪刑之結果，仍以九十五年七月一日生效施行前之刑法規
      定，較有利於被告，依現行刑法第二條第一項前段規定，
      就被告三人所涉業務侵占部分，自應適用被告行為時之法
      律即九十五年七月一日修正施行前之刑法規定。至被告乙○○、戊○○所涉行使業務登載不實文書罪行部分，係在
      九十五年七月一日現行刑法修正施行之後，自逕依新法處
      斷，僅在定執行刑時，依修正前刑法第五十一條第五款規
      定，附此敘明。
三、查刑法第三百三十六條第一項所謂侵占公益上所持有之物，
    必須其物因公益上原因而持有，從而侵占之，始得構成。而
    所謂公益，係指公共利益，其僅有關多數特定人之共有利益
    者，不得稱為公益；換言之，刑法第三百三十六條第一項所
    謂侵占因公益所持有之物，必須其持有之原因，為公共利益
    ，從而侵占之，始得構成。若其物雖有關公益，而行為者初
    非本處理公益事務之身分，或受處理公益事務者之委託，因
    公益上之原因而持有，縱有侵占行為，要難以本罪論擬（最
    高法院八十九年度台上字第三六七號、九十二年度台非字第
    一九六號判決意旨參照）。本件民療促進會、藥用學會之成
    立宗旨，固均在推廣固有文化，促進醫藥學發展，此有其章
    程附卷可按，但該兩會之經費係會員所交付，旨在謀該會會
    員多數特定人之共有利益，並非為社會上不特定多數人之公
    益而存在，是被告丁○○、乙○○持有上開款項，係屬業務
    關係而持有，非因公益上之事務所持有甚明。故核被告丁○○、乙○○、戊○○三人所為侵占兩會存款之行為，均係犯
    刑法第三百三十六條第二項之業務侵占罪，公訴人認係犯同
    條第一項之侵占公益上財物罪，依前開說明，尚有誤會，應
    依刑事訴訟法第三百條之規定變更起訴之法條。又被告戊○○僅係該二會之秘書長，不負保管會費之責，雖不具持有上
    開款項之身分，然其與因業務關係而持有款項之被告丁○○
    、乙○○共同實行犯罪，依刑法第三十一條第一項規定，仍
    以正犯論。被告丁○○、乙○○、戊○○就上開業務侵占犯
    行，有犯意聯絡及行為分擔，依修正前第二十八條規定為共
    同正犯。被告丁○○、乙○○、戊○○三人所涉兩次業務侵
    占行為（侵占兩會之財物），時間緊接，犯罪構成要件相同
    ，顯係基於概括犯意為之，應依修正前刑法第五十六條連續
    犯之規定論以一罪，並加重其刑。另被告乙○○、戊○○二
    人在職務上製作之文書登載虛偽不實存款內容，並持以行使
    ，所為係犯刑法第二百十六條、第二百十五條之行使業務上
    登載不實文書罪，其二人在文書上登載不實內容後復持以行
    使，其登載不實之低度行為應為行使之高度行為所吸收，不
    另論罪。被告乙○○、戊○○就上開行使業務上登載不實文
    書犯行，有犯意聯絡與行為分擔，依現行刑法第二十八條規
    定為共同正犯。又被告乙○○、戊○○所犯上開業務侵占、
    行使業務登載不實文書二罪間，犯意各別，行為互殊，應分
    論併罰。爰分別審酌被告三人犯罪之動機、目的、手段，侵
    占之金額龐大，影響民療促進會與藥用學會之會務發展甚鉅
    ，但事發後已如數歸還所侵占之款項，另捐款予二會，此據
    丙○○於本院審理中陳明，並有捐款收據附卷可憑，及其三
    人於本院審理中均坦承犯行之態度等一切情狀，分別就業務
    侵占部分，量處被告丁○○有期徒刑十月、被告乙○○有期
    徒刑八月、戊○○有期徒刑七月；就行使業務登載不實文書
    部分，量處被告乙○○有期徒刑三月、戊○○有期徒刑三月
    。
四、又被告丁○○三人所犯之業務侵占罪部分，為即成犯，其犯
    罪時間為「九十五年一月十八日」，在中華民國九十六年罪
    犯減刑條例減刑基準日「九十六年四月二十四日」以前，且
    所犯之罪並無該條例第三條所列各款不得減刑之情形，爰分
    別依減刑條例第二條第一項第三款之規定，各減其等刑期二
    分之一，即被告丁○○有期徒刑五月、被告乙○○有期徒刑
    四月、被告戊○○有期徒刑三月又十五日；並就被告乙○○
    、戊○○所減之刑（業務侵占罪）與不得減刑之犯罪所宣告
    之刑（行使業務登載不實文書罪），依修正前刑法第五十一
    條第五款之規定合併定其應執行刑，並分別依修正前、後刑
    法第四十一條第一項前段之規定，各諭知易科罰金之折算標
    準，以資懲儆。又被告三人未曾受有期徒刑其上刑之宣告（
    被告戊○○原受詐欺判決刑之宣告已失其效力），有臺灣高
    等法院被告全國刑案紀錄表三紙附卷可憑，其三人於本院審
    理中已坦承犯行，除歸還侵占之會款外，另捐款予兩會，信
    其經此偵審程序，應知警惕而無再犯之虞，本院認對其三人
    所宣告之刑以暫不執行為適當，爰依刑法第七十四條第一項
    第一款之規定，宣告被告丁○○、乙○○各緩刑四年，被告
    戊○○緩刑五年，用啟自新（按刑法第七十四條關於緩刑之
    規定，於九十五年七月一日亦經修正施行，惟緩刑規定並非
    關於行為可罰性之法律規範，而係屬刑之宣告規範，無現行
    刑法第二條第一項之適用，其適用關係乃以案件在裁判時為
    準，並非以行為時為準，是本案緩刑之宣告應適用現行法之
    規定，附此敘明）。
據上論斷，應依刑事訴訟法第二百七十三條之一第一項、第二百
九十九條第一項前段、第三百條，刑法第二條第一項前段、修正
前第二十八條、第二十八條、修正前第五十六條、第三十一條第
二項、第三百三十六條第二項、第二百十六條、第二百十五條、
修正前第四十一條第一項前段、第四十一條第一項前段、修正前
第五十一條第五款、第七十四條第一項第一款，刑法施行法第一
條之一第一項、第二項前段，（廢止前）罰金罰鍰提高標準條例
第二條，中華民國九十六年罪犯減刑條例第二條第一項第三款、
第七條、第九條，判決如主文。
本案經檢察官姜麗君到庭執行職務。
中    華    民    國    99    年    9     月    30    日
                        刑事第一庭  法  官  鄭水銓
以上正本證明與原本無異。
如不服本判決應於收受判決後十日內向本院提出上訴書狀，並應
敘述具體理由。其未敘述上訴理由者，應於上訴期間屆滿後二十
日內向本院補提理由書（均須按他造當事人之人數附繕本）「切
勿逕送上級法院」。
                                    書記官  洪紹甄
中    華    民    國    99    年    9     月    30    日
附錄本案論罪科刑所犯法條全文
刑法第二百十五條
從事業務之人，明知為不實之事項，而登載於其業務上作成之文
書，足以生損害於公眾或他人者，處三年以下有期徒刑、拘役或
五百元以下罰金。
刑法第二百十六條
行使第二百十條至第二百十五條之文書者，依偽造、變造文書或
登載不實事項或使登載不實事項之規定處斷。
刑法第三百三十六條
對於公務上或因公益所持有之物，犯前條第1 項之罪者，處一年
以上七年以下有期徒刑，得併科五千元以下罰金。
對於業務上所持有之物，犯前條第一項之罪者，處六月以上五年
以下有期徒刑，得併科三千元以下罰金。
前二項之未遂犯罰之。

司法院資訊處製作；財團法人民間司法改革基金會備份。
